【裁判字號】    97,上訴,2011
【裁判日期】    970702
【裁判案由】    過失致死等
【裁判全文】
臺灣高等法院刑事判決     97年度上訴字第2011號
上  訴  人  臺灣臺北地方法院檢察署檢察官
上  訴  人
即  被  告  丙○○
            乙○○
共      同
選任辯護人  曹肇揆律師
上列上訴人因被告過失致死案件，不服臺灣臺北地方法院96年度
訴字第533號，中華民國97年2月29日第一審判決（起訴案號：臺
灣臺北地方法院檢察署95年度偵字第22935號、96年度偵字第410
1號、第5048號）提起上訴，本院判決如下：
      主  文
上訴駁回。
      事  實
一、丙○○係址設臺北市中山區○○○路410巷2弄18號1樓臺北
    漁協館（下稱漁協館）之實際負責人，乙○○為漁協館員工
    。臺北漁協館自民國95年7月間起委託陳文筆、甲○○父子
    （下稱陳文筆等2人）維修保養館內一樓天花板上20餘臺冷
    氣送風機。丙○○係漁協館實際負責人，負責館內之管理及
    監督之責任，針對施工場所，負有告知館內員工於陳文筆等
    2人維修保養期間關於開啟關閉送風機注意事項以促其注意
    之義務；而乙○○係收銀員，於負責上午開啟館內送風機電
    源之童錫陽休假時，即代開送風機電源，明知陳文筆等2人
    自95年7月起即多日於上午到館維修保養送風機，而應於開
    啟送風機電源前注意其時是否有人維修保養送風機以免人員
    觸電，且丙○○、乙○○就上開應注意之義務並無不能注意
    之情，惟均疏未注意，丙○○未告知乙○○於陳文筆等2人
    維修保養送風機時不得擅自開啟送風機電源，而乙○○亦未
    注意陳文筆等2人早於95年8月9日上午9時許即至館內天花板
    上清洗送風機，陳文筆亦疏未於送風機電源前掛上施工中請
    勿送電之告示牌，乙○○於同日上午10時20分許（起訴書誤
    載為10時5分許），適陳文筆清洗至第3臺送風機時貿然開啟
    送風機電源，致其觸電經送醫後仍於同日下午1時25分因神
    經性休克而宣告死亡。
二、案經甲○○訴由臺北市政府警察局中山分局報請臺灣臺北地
    方法院檢察署檢察官偵查起訴。
      理  由
壹、證據能力：
    按被告以外之人於審判外之言詞或書面陳述，除法律有規定
    者外，不得作為證據，刑事訴訟法第159條第1項固定有明文
    ，惟被告以外之人於審判外之陳述，雖不符合同法第159條
    之1至第159條之4規定，但經當事人於審判程序同意作為證
    據，法院審酌該言詞陳述或書面陳述作成時之情況，認為適
    當者，亦得為證據，當事人、代理人或辯護人於法院調查證
    據時，知有第159條第1項不得為證據之情形，而未於言詞辯
    論終結前聲明異議者，視為有前項之同意，此觀同法第159
    條之5規定即明。查本判決後開引用各該被告以外之人於審
    判外之陳述（包含書面陳述），皆屬傳聞證據，惟當事人及
    辯護人雖知上開證據資料為傳聞證據，但於本院準備程序及
    審判期日中均表示無意見而不予爭執，且迄至言詞辯論終結
    前亦未再聲明異議，本院審酌上開證據資料製作時之情況，
    尚無違法不當及證明力明顯過低之瑕疵，亦認為以之作為證
    據應屬適當，揆諸前開規定，爰逕依刑事訴訟法第159條之5
    規定，認前揭證據資料均例外有證據能力，合先敘明。又本
    判決所引用之下列非供述證據，被告及辯護人於審理中並不
    爭執其證據能力，且言詞辯論終結前亦未聲明異議，法院審
    酌該證據作成之情況，認以之為證據並無不當，依前揭說明
    ，亦得作為證據。
貳、實體部分：
一、原審訊據被告丙○○、乙○○均坦承：被告丙○○係漁協館
    實際負責人，館內送風機於夏季上午開啟，晚間10點關閉，
    冬季則不開啟，送風機電源開啟時，所有送風機即運轉。送
    風機電源由負責傳菜之童錫陽於上午開啟，童錫陽休假時即
    由被告乙○○代開。漁協館自95年7月起委由陳文筆等2人維
    修保養館內20餘臺送風機，至案發前已持續2、3星期而保養
    清洗10餘臺送風機完畢，陳文筆等2人於95年8月9日上午至
    館內維修保養清洗送風機，童錫陽當日休假而由被告乙○○
    代開送風機電源，陳文筆當日因觸電死亡之事實，惟均矢口
    否認有過失致死犯行，被告丙○○及辯護意旨辯稱：(1)陳文
    筆之妻吳錦菊證稱陳文筆當日上午9時30分出門工作，可知
    陳文筆等2人當日係上午10點才至漁協館，惟被告乙○○早
    於當日9點即開啟送風機電源，是陳文筆等2人維修保養送風
    機時，送風機電源係處於開啟狀態。(2)依證人程長禧證述及
    現場勘查報告可知，陳文筆就送風機電線未作絕緣處理，案
    發當時天花板突冒出大量水後，才聽到甲○○呼喊之救命聲
    ，嗣甲○○即從天花板摔落地面，可認係甲○○扯破天花板
    上排水管致冰水機之送水管一併破裂，送水管內之水與未絕
    緣處理之送風機電線致陳文筆觸電死亡，是其死因係陳文筆
    己身未作電線絕緣處理，被告並無過失。被告乙○○則辯稱
    ：伊9點即開啟送風機電源，伊於開啟後即未動過送風機電
    源，非如告訴人甲○○所稱伊遲於10點20分始開啟，故伊無
    過失；而伊10點尚在漁協館門外遇到告訴人，可認其所稱9
    點即至漁協館內上工一節，顯非真實云云，是本案應審究者
    為1.陳文筆何時到館保養清洗送風機、2.送風機電源於其維
    修清洗保養送風機時係開啟或關閉狀態、3.被告乙○○當日
    何時開啟送風機電源、4.陳文筆死因係被告乙○○突開啟送
    風機電源致其觸電身亡或冰水機送水管內之水接觸未絕緣電
    線所致、5.被告2人有無過失及與陳文筆死亡間有無相當因
    果關係，爰分敘如下：
  (一)陳文筆等2人於95年8月9日上午至館內維修保養清洗送風機，
    惟陳文筆於清洗館內送風機時因觸電而神經性休克致其死亡
    等情，業據告訴人即證人甲○○證述屬實，復有臺灣臺北地
    方法院檢察署相驗屍體證明書及法醫驗斷書、馬偕醫院診斷
    證明書在卷為證，此部分事實應堪認定。
  (二)陳文筆等2人於案發當日係上午9時至漁協館，陳文筆於清洗
    保養送風機前，已確認送風機電源係關閉狀態，由陳文筆保
    養清洗送風機，甲○○則在旁負責遞送清潔藥水，在被告乙
    ○○開啟送風機電源前，陳文筆已清洗完畢2臺送風機，而
    正清洗第3臺送風機各情，業據：
  1.證人甲○○於原審審理時證述：伊與陳文筆約9點左右至漁
    協館，伊有看到陳文筆確認送風機電源係關閉狀態，因缺材
    料及藥水，陳文筆叫伊回去拿，伊拿回來時，陳文筆正在清
    洗第2臺送風機，清洗至一半時，陳文筆叫伊去材料行買噴
    霧罐，伊買妥再回漁協館時，約為10點，其時陳文筆已洗畢
    第2臺送風機，陳文筆準備洗第3臺送風機，陳文筆叫伊上鷹
    架為其準備並遞送藥水，伊與陳文筆2人工作時間約係上午9
    點至11點，因漁協館本身係餐廳，而保養藥水對人體有害，
    送風機下面是餐桌，會影響入館用餐之客人，故伊等2人於
    餐廳11點營業前即收工等語屬實（原審卷23頁背面、231頁
    背面、60頁背面、61頁正面及背面、232頁、臺灣臺北地方
    法院檢察署95年度偵字第22935號卷28頁）。
  2.被告乙○○亦自承陳文筆當日應係10點以前即進入漁協館（
    原審卷238頁），復參酌被告丙○○供稱：餐廳營業時間係
    早上1 1點至晚間10點，外場人員早上10點即作清潔工作，
    陳文筆等2人大部分會在漁協館營業時間前來維修，以免妨
    礙營業，例外2人於下午時間來係因送風機突然損壞，而臨
    時請其到館維修（原審卷236頁背面）。依被告2人上開供述
    ，堪認陳文筆為免影響館內餐廳營業，且因外場人員10點即
    進行清潔工作，當日係於餐廳營業時間以前即至館內維修清
    洗送風機並預定於11 點以前即收工。
  3.又館內送風機係3個風扇合成1臺之機型，可知陳文筆當日業
    清洗2臺送風機合計6個風扇。衡陳文筆先前業陸續保養清洗
    2、3 星期之久，亦僅完成10餘臺送風機維修保養工作，且
    保養清洗風扇尚須就每片扇葉以藥水清潔，若有生鏽部分亦
    須處理，此經證人甲○○證述明確（原審卷63頁），堪認陳
    文筆保養清洗1臺送風機即須一定時間。倘陳文筆遲於10點
    始至漁協館施工，於短短20分鐘內焉能完成2臺送風機保養
    清洗工作，而正清洗第3臺送風機，故證人甲○○所證陳文
    筆9點即至漁協館施工一節，核與其施工因需配合漁協館營
    業時間及外場人員10點清掃時間而提早到館及每臺送風機維
    修保養清洗需一定時間等情相符，應可採信。被告丙○○辯
    稱陳文筆遲至10點才至館內施工云云，顯與上開事證不符，
    況其自承：陳文筆等2人大部分早上至漁協館時，伊都還未
    到，伊當日係於陳文筆觸電事件發生後始到現場等語（原審
    卷236頁、臺灣臺北地方法院檢察署9 5年度相字第623號卷9
    頁），是其如何確知陳文筆當日係10點至漁協館，其所辯顯
    係臆測之詞，洵無可採。被告丙○○辯護人辯護意旨另以吳
    錦菊上開證詞，辯稱陳文筆係10點才至漁協館云云。惟依陳
    文筆住處至漁協館之距離，若陳文筆9點30分出門一節屬實
    ，則陳文筆實不可能於短時距內即完成2臺送風機維修保養
    清洗工作，並正清洗第3臺送風機，是吳錦菊上開證詞，顯
    與陳文筆當日施工進度不符，應係出於誤認時間所為，而不
    足據為有利被告2人之認定。又辯護意旨另謂：證人甲○○
    於警詢時陳稱其係10點5分至漁協館，核與法院審理時陳稱
    係9點之證述不一，惟甲○○何時至漁協館一節，核與陳文
    筆何時到館無涉，是此部分辯護意旨亦無可採。被告乙○○
    辯稱陳文筆係9點半以後始進入漁協館云云，惟其自承：伊
    案發前即一直待在收銀機櫃臺（原審卷238頁），而依卷附
    被告丙○○所繪漁協館內部配置圖，被告乙○○所在收銀機
    櫃臺距漁協館大門有一定距離且係背對大門，且被告乙○○
    其時尚負責收銀工作，則背對漁協館大門之被告乙○○根本
    無暇察及陳文筆當日係何時進入漁協館，是其所辯，亦係狡
    卸之詞，而不可採。
  (三)被告乙○○當日係上午10時20分許開啟送風機電源一情，業
    據：
  1.證人甲○○證述：陳文筆清洗第3臺送風機時，陳文筆叫伊
    一起上鷹架，當時送風機係靜止並未啟動，毫無運轉聲音，
    因伊站立處旁即係1臺送風機，故伊肯定所有送風機並未運
    轉，在陳文筆遭電擊幾秒前，伊聽到所有送風機突然運轉之
    聲音後，就聽到陳文筆哀嚎聲，並看到陳文筆面前正在清洗
    之第3臺送風機有水噴至陳文筆身上，其係上午10時20分觸
    電等語（原審卷23頁背面、61頁正面及背面）等語屬實。
  2.陳文筆當日9點即至漁協館施工，於施工前業確認送風機電
    源係關閉狀態，且於10點20分觸電前，已完成2臺送風機之
    維修保養清洗工作，並正保養清洗第3臺送風機，業如前述
    ，若送風機電源係如被告2人所辯係於9點即開啟云云，則陳
    文筆將係在送風機扇葉急速運轉之情況下，冒著觸電及遭高
    速扇葉瞬間切削手指並防免所使用腐蝕性清潔藥水噴濺己身
    之危險，仍能完整清洗每片扇葉並仔細以工具處理扇面鏽蝕
    部分，此等高難度迅捷施工技術殊難想像，是證人甲○○上
    開所證陳文筆係於送風機靜止情況下施工一節，應符施工常
    態，而為可採，堪認自陳文筆9點入館施工以至10點20分觸
    電前，所有送風機均係靜止，送風機電源並未開啟。被告2
    人辯稱：被告乙○○當日9點即開啟，陳文筆係在送風機運
    轉下施工及漁協館生鮮部員工即證人葉明義、證人童錫陽所
    證：漁協館係9點開啟送風機云云，顯悖施工常態，均不可
    採。
  3.況依卷附漁協館全體員工95年8月打卡紀錄可知，上午9點館
    內員工僅被告乙○○、證人童錫陽、葉明義、葉慶輝4人，
    其餘員工均係介於9點50餘分至10點20分間到齊。而送風機
    電源開啟時，館內所有20餘臺送風機即同時運作。被告乙○
    ○案發當日在館內員工僅4人，其餘多數員工均尚未到班情
    況下，且距餐廳對外營業時間11點仍有2小時之久，一般送
    風機室內預冷時間亦無須長達2小時，卻早於9點在偌大空間
    僅寥寥4人之情況下開啟館內所有送風機，顯悖一般營業場
    所開啟送風機之使用常態。衡酌館內員工多於9點50 餘分至
    10點20分始到齊一節，益徵證人甲○○所證被告乙○○當日
    係10點20分開啟送風機電源，應係真實可信。
  4.復參以證人甲○○上開所證95年7月以來維修保養工作期間
    係自上午9點至11點，業陸續施工2、3星期等語，若被告乙
    ○○當日確一如往常於9點即開啟送風機電源一節屬實，則
    為何陳文筆於先前2、3星期內均未發生觸電事件而順利完成
    送風機維修保養清洗工作以至收工，顯徵漁協館自95年7月
    以來至案發當時均非9點即開啟送風機電源。
  5.綜上開各節，堪認被告乙○○當日確係上午10時20分而非9
    點開啟送風機電源。證人葉明義證稱被告乙○○當日係9點
    開啟送風機電源云云，顯係迴護被告之詞，委無足採。
(四)1.案發當時正以清潔藥水清洗送風機之陳文筆因被告乙○○突
    於上午10點20分開啟送風機電源，因而觸電死亡一情，業據
    ：(1)證人甲○○證述：送風機原係靜止並未啟動，毫無運轉
    聲音，在陳文筆遭電擊幾秒前，伊聽到所有送風機突然運轉
    之聲音後，就聽到陳文筆在哀嚎，因天花板上係密閉空間，
    故送風機運轉聲音很大，伊看到陳文筆面前正在清洗之第3
    臺送風機有水噴至陳文筆身上，陳文筆手被黏住，無法掙脫
    ，就罵「幹！手被黏住了」，他說完話即無意識而倒在旁邊
    等語屬實（原審卷23頁背面、60頁背面、61頁正面及背面）
    ，核與：(2)當日會同臺灣電力公司人員於11點半到場之震聯
    電器工程顧問股份有限公司（下稱震聯公司）副總經理即證
    人程長禧證述：在送風機電源關閉時，端子盤應沒有電，案
    發當日因現場圍起警示帶，故伊未上去天花板上，隔日因現
    場警示帶撤除，伊才上去，上去後，伊看到有起子、老虎鉗
    4、5樣工具在送風機接線端子旁，依伊判斷，陳文筆應係在
    送風機電源還有電壓情況下就觸電，因送風機為防漏水，其
    下方有1鐵製浪板及集水槽，並帶電極，陳文筆應係身體靠
    到浪板，手又去扯到電路，故觸電死亡等語（原審卷67頁正
    面及背面、68頁背面）及卷附震聯公司所出具低壓電力設備
    電氣事故綜合報告載明：「未將送風機電源（220V）切離斷
    電，且送風機為防集水盤漏水，下側加裝設置鐵製浪板及槽
    鐵固定，導致人員身體誤觸送風機電源端子盤電源側，並與
    鐵製浪板構成迴路，發生感電事故」相符。衡證人程長禧為
    健行工專電機科畢業，且經臺灣電力公司訓練所電氣技術員
    訓練班及格，現任震聯公司副總經理，有畢業證書、結業證
    書，堪認就電器設備及電氣相關知識與經驗具相當專業能力
    ，且案發當日並無人員上至天花板內送風機處，係隔日才由
    證人程長禧至送風機處，可認於證人程長禧勘查時，現場並
    未遭人為破壞或移動，從工具尚遺留在送風機旁觀之，堪認
    係陳文筆觸電當時現場狀況，是證人程長禧證詞符合陳文筆
    觸電當時現場情狀，又與證人甲○○上開所證送風機於案發
    前突然運轉，陳文筆旋觸電倒臥在旁一情互核相符，是證人
    程長禧證詞應可採信，陳文筆係因被告乙○○於上午10點20
    分突開啟送風機電源，因而觸電死亡一情，至堪認定。被告
    丙○○及辯護意旨辯稱證人程長禧不具專業能力，其證詞證
    明力明顯不足，不可採信云云，洵屬無據。
  2.被告丙○○及辯護意旨謂案發時天花板突冒出大量水後，才
    聽到甲○○呼喊之救命聲，可認甲○○係先壓斷排水管併冰
    水管破裂，陳文筆又未將電線絕緣致其觸電身亡云云。惟查
    ：案發當時在現場之證人葉明義證述案發當時天花板並無大
    量漏水情況（原審卷186頁）；而告訴人即證人甲○○證稱
    ：伊看到陳文筆觸電後，伊沿著管線爬至陳文筆倒臥處，伊
    知道有電，故伊拉陳文筆球鞋，陳文筆手還黏在送風機懸吊
    鐵條上，伊拉布鞋時因用力過度，陳文筆鞋子掉落，重量有
    110公斤之伊就摔出天花板，在摔下時將水管壓斷，陳文筆
    在伊壓斷水管前就被電到等語（原審卷61頁背面、64頁背面
    、62頁正面及背面），堪認水管係因告訴人欲拉救已觸電之
    陳文筆，惟用力過度失去重心自天花板跌落時而斷裂，陳文
    筆於水管斷裂前即已觸電而非於斷裂後始觸電；又被告丙○
    ○及辯護意旨所聲請訊問案發後負責處理水管漏水之人員即
    證人葉俊宏及案發當時在場漁協館員工即證人葉明義於原審
    所證各言（原審卷69頁背面至72頁背面、184頁背面至189頁
    背面）均無涉陳文筆係因水管內之水與未絕緣電線接觸而觸
    電死亡一節，故皆不足據為有利於被告丙○○之認定。而證
    人程長禧固證述案發當時送風機電線未作絕緣處理等語，然
    其如此陳述之前提是「未將送風機電源切離斷電」，已如上
    述，若陳文筆施工前已採斷電動作，在無電源情況下自無再
    做絕緣之必要。況僅此一節亦無足遽認被告丙○○及辯護意
    旨所辯上情屬實，且就此亦未提出其他證據以供本院調查，
    是其上開所辯，顯乏實據，又與上開事證不符，委無足採。
  (五)本院再查，關於各機件位置及開關情形，依偵查中勘驗筆錄
    所載，被告陳稱冷氣機送風機開關位一樓收銀台下方，冷氣
    （機）冰水機開關在養蝦水槽後面房間，有門未上鎖，經現
    場關閉冰水機，開啟送風機，發現送風機可以運轉，證實送
    風機與冰水機分屬二不同之電源，有該筆錄附卷足按（見偵
    字第22935號卷第46、47頁）。其次，關於各相關人員管控
    開關之情形，證人童錫陽、乙○○於偵查中所陳冰水機電源
    一直都開著，通常8、9點會開送風機，乙○○更稱蔣先生（
    指丙○○）有說，他們（指陳文筆等2人）要關（送風機及
    冰水機）的話，就由他們自己來關等語（見同上卷第67至69
    頁），告訴人甲○○於警訊陳稱伊到現場時父親（指陳文筆
    ）剛從該館電氣開關房出來並告知我已將維修區域（局部）
    斷電，於偵查中陳稱我父親會用A4紙寫一寫（施工告示），
    隨便貼在冰水機開關箱上等語（見同上卷第69頁）。證人即
    低壓電力設備電氣事故綜合報告人程長禧於偵查中陳稱：一
    樓總開關電源在養魚的後方，一樓的開關箱全部在那裡云云
    （見同上卷第74頁）。綜上所陳，不難得知，因一樓總開關
    與冰水機開關均設在養魚水槽後方之電氣間，而冰水機一直
    都開著，故陳文筆才在館方授權下，於工作前視需要，自行
    決定斷電與否，又因冰水機一直都開著，所以需要關電源並
    貼告示，而在櫃臺下方之送風機之開關係由童錫陽或乙○○
    每日負責開或關，從而陳文筆在上工前，既知斷冰水機之電
    源，焉有不查送風機之道理，況既然是清洗送風機，若通電
    運轉，試問如何清洗？因認其必然檢視過，或確認送風機在
    停止狀態才開始施作。此情況陳文筆等2人已持續工作一段
    時間，且相安無事，不料因乙○○代理時，或交代不清，或
    有所怠忽，一時不查輕啟開關，導致此部分電源獨立通電，
    讓陳文筆觸電身亡。就此整個流程觀察，其實陳氏父子何時
    上工已不是重點，關鍵在乙○○開機前有無確認陳氏父子是
    否在清洗中，換言之，斷電既然陳文筆自己來，就有可能一
    直斷電中，當然也有可能斷了又開開了又關，此授權自行關
    電之事實，被告乙○○既自承丙○○有告知，其未經檢視送
    風機現場是否施工中即開機，自有疏失。若謂陳文筆等2人
    上工前已啟動送風機，則運轉中之葉扇，先不說容易導電，
    必也無法清洗，顯然被告乙○○所辯與事實不符，更違背經
    驗法則。至辯護人辯稱告訴人已陳只做局部斷電，可見是死
    者未採絕緣措施，導致不慎觸電身亡等語。惟告訴人於原審
    具結證稱：所謂局部斷電，是指維修送風機時就把送風機的
    電斷掉，不可能連電燈的電都關掉，所以局部是指送風機全
    部的電等語（見原審卷第62頁），對照被告丙○○於偵查中
    所陳：送風機只能全開或全關，每家維修保養，都會針對維
    修機組加以斷電，所以理應停止不會運轉等情（見偵字第22
    935號卷第69、83頁），負責送風機開關之童錫陽亦證實送
    風機只能全開或全關（見同上卷第69頁），即便辯護人於原
    審亦陳：事故送風機是3組連2個馬達，連到1個開關，所以
    一定是全部開啟或關閉等情甚詳（見同上卷第83頁），既然
    所維修之送風機部分已全部斷電，又何需絕緣？辯護人於此
    之陳述，與先前所陳，略顯矛盾，非有可採。
  (六)依上開(一)(二)(三)(四)(五)所述可知，陳文筆當日上午9點即至館內
    維修保養清洗送風機，並確認送風機電源係關閉狀態後即行
    施工，至上午10點20分時因被告乙○○未經巡視施工現場即
    突然開啟送風機電源而觸電死亡。末應審究者為被告2人有
    無過失。經查：
  1.被告丙○○為漁協館實際負責人，就陳文筆工作場所安全之
    維護與控制居於指揮、監督地位，而負保證人地位之注意義
    務。被告丙○○明知陳文筆均於上午營業時間前到館施工，
    即負告知被告乙○○於陳文筆施工時應不得任意開啟送風機
    電源之義務。而被告丙○○自承未曾告知被告乙○○於陳文
    筆維修保養送風機期間不得任意開啟送風機電源（原審卷
    237 頁），核與證人童錫陽、葉明義所證與被告乙○○供承
    被告丙○○並未告知上情及維修保養送風機期間開啟送風機
    相關注意事項一節相符（見偵字第22935號卷67頁、原審卷
    189頁、237頁背面），且無不能注意之情事，竟疏未告知被
    告乙○○，致被告乙○○於陳文筆保養清洗送風機時仍貿然
    開啟送風機，自有過失。被告丙○○及辯護意旨雖稱陳文筆
    未作電線絕緣處理有過失，此情縱係屬實，亦僅係被告丙○
    ○得以被告陳文筆與有過失而於民事責任抗辯減免賠償金額
    ，惟仍無礙於被告丙○○過失行為之成立，是上開所辯，即
    無足採。而被告丙○○上開過失行為與陳文筆觸電死亡之結
    果間顯有相當因果關係，其過失致人於死犯行，堪予認定。
  2.被告乙○○係開啟送風機電源之人，就陳文筆維修保養送風
    機時不得任意開啟送風機電源及相關事項自應負注意義務，
    而被告乙○○自承知悉陳文筆自95年7月以來即陸續保養送
    風機，當日有看到施工鷹架（原審卷238頁），復參酌證人
    童錫陽所證：我們都知道陳文筆等2人在維修送風機，因他
    們有鷹架在館內及證人葉明義證稱：鷹架放置地點所有員工
    都看得到（見偵字第22935號卷68頁、原審卷188頁），且衡
    被告丙○○供承：陳文筆大部分於餐廳上午營業時間11點前
    施工一節，堪認被告乙○○在案發當日施工鷹架仍置於館內
    ，且陳文筆於案發前業多次在上午到館維修保養送風機約2
    、3 星期之情況下，被告乙○○應可注意於上午開啟送風機
    電源前先檢視陳文筆有無施工，且無不能注意之情事，竟疏
    未檢視陳文筆是否正在施工即貿然開啟送風機電源，顯有過
    失，且其過失與陳文筆死亡間有相當因果關係，是被告乙○
    ○顯有過失致人於死之犯行。本案事證明確，被告2人犯行
    ，堪予認定，應依法論科。至被告2人另聲請訊問案發後負
    責維修保養館內送風機之證人陳錦勝，以證明僅須就施工之
    該部送風機作斷電即足，而無須將送風機電源關閉。惟證人
    陳錦勝於案發後如何施工，與陳文筆生前自95年7月間陸續2
    、3星期以至案發時與漁協館協調配合何時開啟送風機電源
    情狀未必相符，且亦無礙於本院認定被告乙○○當日確係上
    午10時20分始開啟送風機電源之事實。另聲請履勘現場，鑑
    於檢察官偵查中及原審均曾現場勘查，並製作勘驗筆錄附卷
    足憑（偵字第22935號卷第46至62頁、原審卷第35、36頁）
    ，而被告又未爭執前二次勘驗有何不妥不實，是此聲請調查
    證據，本院認無必要，附此敘明。
二、核被告2人所為，均係犯刑法第276條第1項過失致死罪。公
    訴人雖認被告2人涉犯同條第2項業務過失致死罪嫌。惟刑法
    所謂業務，係指個人基於其社會地位繼續反覆所執行之事務
    ，包括主要業務及其附隨之準備工作與輔助事務在內（最高
    法院89年臺上字第8075號判例意旨）。查被告丙○○係漁協
    館實際負責人，職司漁協館經營管理，維修、保養送風機或
    開啟送風機電源並非其主要業務亦非係與主要業務有直接、
    密切關係之附隨事務；而被告乙○○係收銀機櫃員，僅於證
    人童錫陽偶未到班時為之代開送風機電源，是此事務本非其
    業務亦與其收銀事務無直接、密切關係，故難認被告2人係
    業務過失，是公訴意旨尚有未當。惟起訴基本事實同一，爰
    依刑事訴訟法第300條變更起訴法條。原審以被告罪證明確
    ，本同上見解，適用刑法第276條第1項、第41條第1項前段
    ，刑法施行法第1條之1第1項、第2項前段，併爰審酌被告2
    人並無前科，有本院被告前案紀錄表在卷為證，素行尚可；
    惟飾詞狡卸，犯後態度甚劣，堪認其毫無悔意，至今僅由被
    告丙○○給付部分賠償金額，而尚未與陳文筆繼承人成立和
    解；惟陳文筆領有甲種電匠合格證照，有臺北市政府建設局
    電匠考驗合格證明書在卷為證，就施工時所應踐行電氣安全
    保護措施當知之甚稔，惟其疏未於送風機電源前掛上施工中
    請勿送電之告示牌，亦與有過失及被告2人過失情節輕重、
    智識程度與生活情況等一切情狀，分別量處有期徒刑6月，
    並均諭知易科罰金均以新台幣1千元折算1日之折算標準。又
    被告2人犯罪均在96年4月24日以前，查無中華民國九十六年
    罪犯減刑條例所定不得減刑之情，爰依該條例第2條第1項第
    3款、第7條規定，均減其宣告刑二分之一，即有期徒刑3月
    ，並各諭知減得之刑易科罰金均以新台幣1千元折算1日之折
    算標準。又以公訴意旨另認：告訴人甲○○因觸電自天花板
    墜下而受有頭部鈍傷併腦震盪與頭皮撕裂傷之傷害，被告2
    人尚有犯刑法第284條第2項業務過失傷害罪嫌。按犯罪事實
    應依證據認定之，無證據不得認定犯罪事實，刑事訴訟法第
    154條第2項定有明文。而檢察官就起訴犯罪事實，應負提出
    證據及說服之實質舉證責任，倘所提證據不足積極證明被告
    有罪，基於無罪推定原則，自應諭知無罪判決，最高法院92
    年臺上字第128號判例意旨得資參照。公訴人認被告2人涉犯
    上開罪嫌，係以載明告訴人頭部傷勢之馬偕醫院診斷證明書
    為其唯一論據。訊據被告2人堅決否認有業務過失傷害犯行
    ，辯稱：伊等無過失等語，經查：依告訴人歷次證稱：伊為
    救陳文筆而拖拉其所著布鞋，因伊用力過猛重心不穩，且伊
    體重有110公斤，因而壓破天花板掉至地面，頭部傷勢係因
    從天花板摔到地面所致，伊係為救陳文筆才摔至地面（見偵
    字第22935號卷10頁、原審卷23頁背面、61頁背面、64頁背
    面、65背面），堪認告訴人頭部傷勢係因己身搭救陳文筆，
    惟用力過度失去重心而自天花板摔至地面所致，與被告2 人
    上開過失行為間顯無何相當因果關係。至告訴人於原審審理
    中雖指稱伊手肘亦因電擊而受傷一節，惟經原審函詢告訴人
    當日急診醫院即馬偕醫院，附該院96年7月24日馬院醫急字
    第0960002372號函謂：「據病患甲○○自述工作時被220伏
    特電壓電到，再由2樓墜下，頭皮裂傷約15×1.5×1公分，
    右前額挫傷瘀腫，四肢外觀正常無灼傷痕跡」，而該院檢送
    之急診病歷亦無告訴人手肘遭電流擊傷之相關載述，是告訴
    人陳稱案發當日遭電擊一情，顯有可疑，而卷附告訴人左前
    臂照片2張及臺灣臺北地方法院檢察署驗傷診斷書僅足證近
    其手肘處有傷痕，惟不足證該傷痕即係案發當日電流灼傷痕
    ，此外復查無其他證據證明告訴人案發當日曾觸電，且其傷
    勢與觸電間有相當因果關係，是難僅憑告訴人一方指述遽認
    被告2人有此犯行，本應就此部分為無罪之諭知，惟因公訴
    人認此部分若有罪與上開論罪部分有想像競合犯之裁判上一
    罪關係，爰不另為無罪之諭知。認事用法均無不合，量刑亦
    稱妥適。檢察官上訴意旨以（一）、刑法上之業務，係兼指
    主要業務及附隨之準備工作與輔助事務在內，此為最高法院
    89年臺上字第8075號判例意旨指明，且為原審肯認；是被告
    丙○○既係漁協館業務之實際負責人，平日亦負責該館所有
    事務之管理經營，則衡諸社會經驗常情，就設備是否妥適設
    置、有無定期維護、是否妥適使用等情，自亦在其經營監督
    事項之列，此本為其平日之業務範圍，其就該館內設置之送
    風機何時開啟，應如何開啟，自負有監督管理之責，迺原審
    就被告對上開設備之監督管理事項，逕將之割裂於負責該館
    全部事項管理業務之責，實有判決違背經驗法則及適用上開
    判例意旨不當之違誤。又被告乙○○係既係基於職務代理之
    理，而為送風機電源之開啟，則就其職務代理之事項，自屬
    其職務之附隨義務，依上開判例意旨所示，其職務伴隨之代
    理事項，當屬其附隨業務，原審就此漏未審酌，實有認事不
    當之違誤。（二）、另據告訴人甲○○指陳：告訴人當日係
    與死者共同進行送風機之維修保養工作，此為被告二人所明
    知，且為原審認定在案；則被告二人於告訴人夥同死者進行
    送風機之維修業務之時開啟送風機之電源，死者身體因而通
    電，告訴人見狀上前搭救時，因死者身體處於通電之狀態而
    觸電，致告訴人自高處跌落，此自屬經驗之常，是告訴人之
    跌落成傷，實與被告二人開啟送風機之電源有關，此參諸告
    訴人於送醫時，尚有焦黑之傷疤自明，雖此項傷勢未見記載
    於病歷，然業據告訴人於送醫之始即告知醫護人員有觸電之
    情形，此有該院之函覆在卷可資，堪信為真實，迺原審竟置
    客觀存在之陳述於不論，逕就被告二人致告訴人傷害部分為
    無罪之認定，亦有不當等語。經查，刑法第三百三十六條第
    二項所謂業務，係指吾人於社會上之地位所繼續經營之事務
    而言，其僅偶一從事者，不得謂為業務。又刑法上所謂業務
    ，係指個人基於其社會地位繼續反覆所執行之事務，包括主
    要業務及其附隨之準備工作與輔助事務在內。此項附隨之事
    務，並非漫無限制，必須與其主要業務有直接、密切之關係
    者，始可包含在業務概念中，而認其屬業務之範圍。被告丙
    ○○雖為魚協館之負責人，負責經營、管理、及監督。而電
    機、電氣，並非其居負責人地位繼續反覆所執行之事務，事
    實上該項事務均由員工童錫陽負責; 至於被告乙○○之業務
    係收銀員，僅在童錫陽休假時代為開啟送風機之電源，純屬
    偶而一為，並無反覆實施之性質，均難認係屬彼二人之業務
    範圍。再甲○○之受傷，係為救陳文筆而掉落地面所致，其
    受傷係因加害者以外之他人行為 (包括被害人或第三人) 而
    引發，則與加害者之行為，並無相當因果關係，自難令乙○
    ○負傷害人罪責。另被告上訴則指陳文筆之死，肇因自己過
    失所致，不可歸責於被告云云，惟陳文筆之死，被告難辭其
    咎業如上述，檢察官及被告上訴均無理由，應予駁回。
據上論斷，應依刑事訴訟法第368條，判決如主文。
本案經檢察官張秋雲到庭執行職務。
中    華    民    國    97    年    7     月    2     日
                  刑事第十一庭審判長法  官  張連財
                                    法  官  楊照男
                                    法  官  洪光燦
以上正本證明與原本無異。
檢察官如不服本判決，應於收受送達後十日內向本院提出上訴書
狀，其未敘述上訴之理由者並得於提起上訴後十日內向本院補提
理由書（均須按他造當事人之人數附繕本）。
被告不得上訴。
                                    書記官  駱麗君
中    華    民    國    97    年    7     月    2     日
附錄：本案論罪科刑法條全文
中華民國刑法第276條
因過失致人於死者，處二年以下有期徒刑、拘役或二千元以下罰
金。
從事業務之人，因業務上之過失犯前項之罪者，處五年以下有期
徒刑或拘役，得併科三千元以下罰金。


司法院資訊處製作；財團法人民間司法改革基金會備份。
